臺灣高等法院臺中分院民事判決
110年度重上更一字第45號
上  訴  人  台中市長春自辦市地○○區○○○

法定代理人  王松山  
訴訟代理人  沈泰基律師              
            楊淳淯律師
被  上訴人  王清謀  
訴訟代理人  王麗芳  

上列當事人間請求確認土地分配決議無效事件，上訴人對於中華
民國107年2月26日臺灣臺中地方法院105年度訴字第1256號第一
審判決提起上訴，經最高法院發回更審，本院於110年10月5日言
詞辯論終結，茲判決如下：
    主  文
原判決關於確認上訴人於民國104年12月10日公告之重劃分配決
議土地分配各項圖中關於重劃前臺中巿○○區○○段000-0地號土地
於重劃後發放現金補償予被上訴人之土地分配決議無效部分，暨
除確定部分外訴訟費用之裁判均廢棄。
上開廢棄部分，被上訴人在第一審之訴駁回。 
除確定部分外之第一、二審及發回前第三審訴訟費用，均由被上
訴人負擔。
    事實及理由
一、被上訴人主張：伊為臺中市○○區○○段00000地號土地（下稱
    系爭土地）之所有權人，應有部分24分之2，因系爭土地與
    其所有同段000、000等地號土地合併後仍未達重劃區內最小
    分配面積標準2分之1，故經上訴人通知後，伊已依市地重劃
    實施辦法第31條第1項第2款前段規定，申請與訴外人甲○○、
    乙○○、丙○○所共有之同段000-0、000-0、000-0等地號土地
    （下稱000-0等土地）合併分配（下稱系爭合併案），並提
    出該等地主之合併同意書。伊固不爭執上訴人之合法成立，
    然上訴人就系爭土地卻逕行決議以現金補償，顯違反上開辦
    法第31條第1項第4款後段規定「分別共有土地，共有人依該
    宗應有部分計算之應分配面積…未達原街廓原路街線最小分
    配面積標準者，得依第二款規定辦理…」，自屬無效等情。
    爰提起本件訴訟，求為判決：確認上訴人於民國104年12月1
    0日所公告之重劃分配決議土地分配各項圖中關於系爭土地
    重劃後發放現金補償予被上訴人之土地分配決議（下稱系爭
    決議）無效（原審就此部分為被上訴人勝訴之判決，上訴人
    提起上訴，其餘未繫屬本院部分，不予贅述）。並答辯聲明
    ：上訴駁回。
二、上訴人則以：伊為合法成立之重劃會。上開辦法第31條第1
    項第4款後段之適用，除應符合該款後段所定「應有部分未
    達原街廓原路街線最小分配面積標準」之要件外，並仍應符
    合該款前段揭示之「共有人過半數及其應有部分合計過半數
    之同意或其應有部分合計逾三分之二之同意」之要件，而被
    上訴人所提系爭合併案，並不符上開多數決同意之要件，自
    無該款後段之適用。系爭土地未達重劃區內最小分配面積標
    準2分之1，且共有人經伊通知亦未以多數決申請與其他土地
    所有權人合併分配，且被上訴人申請合併分配之同段000-0
    等土地之土地共有人亦未經多數決同意合併分配，況000-0
    等土地業經重劃分配為同區○○段00地號土地，再經分割為○○
    段00、00-0、00-0、00-0、00-0等地號土地，其中○○段00地
    號土地並已出售他人，系爭土地已無從與000-0等土地合併
    分配。則伊依上開辦法第31條第1項第2款規定，以現金補償
    ，並無違背法令之處等語，資為抗辯。並上訴聲明：(一)原
    判決關於確認上訴人公告重劃前系爭土地於重劃後發放現金
    補償予被上訴人之土地分配決議無效部分廢棄。(二)上開廢
    棄部分，被上訴人在第一審之訴駁回。
三、得心證之理由：
(一)被上訴人主張上訴人為系爭土地所在重劃區之重劃會，系爭
    土地為其所有，面積90平方公尺，經扣除重劃後應負擔比例
    ，未達原街廓原路線最小分配面積標準即70平方公尺等情，
    有土地登記第一類謄本在卷可考（見原審卷第5頁），且為
    兩造所不爭執（見原審卷第137頁正反面、第269頁、本院卷
    第256頁），堪信為真實。
(二)被上訴人主張系爭合併案毋須經系爭土地共有人多數決同意
    ，系爭決議違反市地重劃實施辦法第31條第1項第2款、第4
    款，應屬無效等語；上訴人則以被上訴人所提系爭合併案，
    並不符上開多數決同意之要件等語置辯。按巿地重劃實施辦
    法第31條第1項第4款規定：「分別共有土地，共有人依該宗
    應有部分計算之應分配面積已達原街廓原路街線最小分配面
    積標準，且經共有人過半數及其應有部分合計過半數之同意
    或其應有部分合計逾三分之二之同意者，得分配為單獨所有
    ；其應有部分未達原街廓原路街線最小分配面積標準者，得
    依第二款規定辦理或仍分配為共有」。此採單獨分配原則，
    將共有土地分配為單獨所有，形同共有土地分割，原應經全
    體共有人協議成立始得為之，但為增加分配為單獨所有之可
    能，乃參照土地法第34條之1第1項多數決訂定，符合「共有
    人過半數及其應有部分合計過半數之同意或其應有部分合計
    逾三分之二之同意者」之要件，即先行分配為單獨所有，此
    觀同法第35條第4項後段規定分別共有土地依第31條第1項第
    4款規定「調整分配為單獨所有者，共有人如提出異議，主
    管機關得不予調處，仍分配為共有」即明。至於該款後段雖
    僅規定共有人應有部分未達原街廓原路街線最小分配面積標
    準者，得依同條項第2款規定辦理，即該共有人得申請與其
    他土地所有權人合併分配，或以現金補償之，但共有人以其
    應有部分面積申請與其他土地合併分配，既脫離原共有關係
    ，致原共有關係消滅，依上說明，自亦應得共有人過半數及
    其應有部分合計過半數之同意或其應有部分合計逾三分之二
    之同意（共有人同意以現金補償者，應認已同意消滅共有關
    係）；於共有人申請合併分配之他筆土地，同屬共有之應有
    部分面積之情形，因涉及該他筆土地共有人共有關係之變動
    及利益，亦應得該土地之其他共有人多數決同意始得為之（
    最高法院109年度台上字第1325號判決意旨參照 ）。被上訴
    人主張系爭合併案毋須經系爭土地之共有人多數決同意乙節
    ，與上開規定及說明不符，洵非有據。
(三)且查，被上訴人為系爭土地所有權人，應有部分為24分之2
    ，有土地登記第一類謄本可稽。而被上訴人向上訴人申請系
    爭土地應有部分面積與000-0等土地之共有人合併分配，固
    提出系爭合併案之合併分配申請書為憑（見原審卷第12至13
    頁），然依該申請書所示，其上雖有經000-0等土地之共有
    人簽章之多數決同意，然就系爭土地部分，則僅有被上訴人
    1人簽章出具該申請書（見原審卷第13頁），並未有其他共
    有人一同具名提出，而被上訴人就系爭土地之應有部分僅為
    24分之2，其復自陳並未取得系爭土地其他共有人之多數決
    同意（見本院卷第257頁），顯見被上訴人以其所有系爭土
    地應有部分面積申請與000-0等土地合併分配，並未徵得共
    有人過半數及其應有部分合計過半數之同意或其應有部分合
    計逾三分之二之同意，核與巿地重劃實施辦法第31條第1項
    第4款規定不符。再者，000-0等土地業經重劃分配為同區○○
    段00地號土地，再經分割為○○段00、00-0、00-0、00-0、00
    -0等地號土地，其中○○段00地號土地並於109年11月27日以
    買賣為原因移轉所有權登記予他人，有土地登記謄本可稽（
    見本院卷第139、265至268頁），可見被上訴人就系爭土地
    所原欲合併分配之重劃前000-0等土地，業已另行重劃分配
    完畢，並再經分割及處分，已無從與系爭土地合併分配之，
    難認000-0等土地之共有人仍有與系爭土地合併分配之意。
    是被上訴人申請將其系爭土地應有部分面積與000-0等土地
    合併分配乙節，於法不合，上訴人上開所辯，應屬可採。
(四)再按市地重劃實施辦法第31條第1項第2款前段規定：「同一
    土地所有權人在重劃區內所有土地應分配之面積，未達或合
    併後仍未達重劃區內最小分配面積標準二分之一者，除通知
    土地所有權人申請與其他土地所有權人合併分配者外，應以
    現金補償之」。本件被上訴人所提系爭合併案與巿地重劃實
    施辦法第31條第1項第4款規定不符，已如前述，上訴人自無
    從依上開辦法第31條第1項第2款、第4款辦理系爭土地合併
    分配事宜。則系爭土地既未達原街廓原路線最小分配面積標
    準，上訴人乃公告重劃前系爭土地於重劃後發放現金補償予
    被上訴人之系爭決議，經核無違上開規定，從而，被上訴人
    訴請確認系爭決議無效乙節，洵非有據，不應准許。
四、綜上所述，被上訴人依市地重劃實施辦法第31條第1項第2款
    、第4款之規定，請求確認系爭決議無效部分，為無理由，
    不應准許。原判決確認系爭決議無效，自有未洽。上訴意旨
    指摘原判決此部分不當，求予廢棄改判，為有理由，應由本
    院予以廢棄，改判如主文第二項所示。
五、本件事證已臻明確，兩造其餘之攻擊或防禦方法及所用之證
    據，經本院斟酌後，認為均不足以影響本判決之結果，爰不
    逐一論列，併此敘明。
六、據上論結，本件上訴為有理由，依民事訴訟法第450條、第7
    8條，判決如主文。
中　　華　　民　　國　　110 　年　　10　　月　　26　　日
              民事第五庭    審判長法　官  游文科
                                  法　官  李慧瑜
                                  法　官  吳崇道  
正本係照原本作成。
被上訴人得上訴。
如不服本判決，須於收受判決送達後20日內向本院提出上訴書狀
，其未表明上訴理由者，應於提出上訴後20日內向本院提出上訴
理由書狀（均須按他造人數附具繕本）。因疫情而遲誤不變期間
，得向法院聲請回復原狀。
上訴時應提出委任律師為訴訟代理人之委任狀。具有民事訴訟法
第466條之1第1項但書或第2項之情形為訴訟代理人者，另應附具
律師及格證書及釋明委任人與受任人有該條項所定關係之釋明文
書影本。如委任律師提起上訴，發回更審後為訴之變更（追加、
擴張）部分應一併繳納上訴裁判費。

                                  書記官  洪郁淇

中　　華　　民　　國　　110 　年　　10　　月　　26　　日